【裁判字號】    97,訴,2446
【裁判日期】    990128
【裁判案由】    偽造文書
【裁判全文】
臺灣臺北地方法院刑事判決              97年度訴字第2446號
公  訴  人  臺灣臺北地方法院檢察署檢察官
被      告  甲○○
選任辯護人  吳玲華律師
            周燦雄律師
            蔡炳楠律師
上列被告因偽造文書案件，經檢察官提起公訴（97年度偵續字第
436 號），被告於本院準備程序進行中，就被訴事實為有罪之陳
述，經本院告知簡式審判程序意旨，並聽取公訴人、被告及辯護
人之意見後，本院合議庭裁定依簡式審判程序審理，判決如下：
    主  文
甲○○行使偽造私文書，足以生損害於公眾及他人，處有期徒刑
陸月，如易科罰金，以新臺幣壹仟元折算壹日；減為有期徒刑參
月，如易科罰金，以新臺幣壹仟元折算壹日。緩刑貳年。如附表
所示偽造之署押共貳拾陸枚及未扣案偽造之「乙○○」印章壹枚
均沒收之。
    事  實
一、甲○○自民國92年間起任福重科技股份有限公司（址設臺北
    市信義區○○○路○ 段386 號8 樓，統一編號：00000000號
    ，下稱福重公司）登記負責人，並實際經營該公司，且負責
    公司申請變更登記各該文件之齊備等業務，為從事業務之人
    ，緣福重公司與乖乖股份有限公司（下稱乖乖公司）有合約
    糾紛，乖乖公司並於95年6 月22日以存證信函寄予福重公司
    要求清償債務新臺幣（下同）79萬1,538 元，甲○○為求免
    責，明知在集團所屬之恆加加油站擔任晚班洗車員之乙○○
    為中度智障人士，僅能自理簡單生活事務，無法正常判斷事
    理，對「公司負責人」之意義及責任無法明確認知，竟未經
    乙○○同意擔任福重公司負責人，即基於行使偽造私文書、
    行使業務上登載不實文書及使公務員登載不實之犯意，先於
    民國95年5 月初，委由不知情之不詳刻印業者偽刻乙○○之
    印章1 枚（未扣案），再於95年5 月15日，在公司上址內，
    由甲○○將上開偽造之印章蓋印其上或偽簽乙○○之姓名，
    而偽造乙○○署押於福重公司董事與董事長願任同意書上，
    表示乙○○同意擔任董事、董事長而偽造該董事、董事長願
    任同意書之私文書，並於董事會簽到簿、股東會決議錄及董
    事會決議錄上登載乙○○出席、改選乙○○為董事、推舉乙
    ○○為董事長等不實事項，而作成該等不實之業務文書，復
    於同年月18日以公司名義填具變更登記申請書（含偽蓋之乙
    ○○印文），於翌日（19日）申請變更登記，後因文件欠缺
    ，為臺北市政府商業管理處要求限期補正，遂承前同一犯意
    ，於95年7 月19日以公司名義出具說明書（含偽蓋之乙○○
    印文），表示同意刪除章程部分登記業務，並於翌日（20日
    ）提出補正申請，又因其他若干文件之欠缺，而接續於同年
    月25日檢附同為甲○○在公司內偽造乙○○署押而成之福重
    公司章程、股東會決議錄、董事會議事錄、董事與董事長願
    任同意書等業務上登載不實之文書及偽造之私文書再度提出
    補正申請，而先後行使該等偽造之私文書及登載不實之業務
    文書（詳如附表所示），並以該等明知為不實之事項，使不
    知情之承辦公務員為形式審查後，於同年月27日准予辦理將
    乙○○變更為董事長之變更登記，並將上開不實事項登載於
    職務上所掌之變更登記事項卡等公文書上，足生損害於乙○
    ○及臺北市商業管理處對公司變更登記事項管理之正確性；
    嗣因乙○○於96年3 月27日接獲乖乖公司起訴請求福重公司
    清償債務之本院96年度訴字第986 號民事判決書，始發現遭
    冒名登記為福重公司負責人而提告後，始循線查悉上情。
二、案經乙○○訴由臺灣臺北地方法院檢察署檢察官偵查起訴。
    理  由
一、程序部分：本件被告甲○○所犯係死刑、無期徒刑或最輕本
    刑為三年以上有期徒刑以外之罪，其於99年1 月18日之準備
    程序中就被訴事實為有罪之陳述，經本院告知簡式審判程序
    之旨，並聽取當事人意見後，本院合議庭依刑事訴訟法第27
    3 條之1 第1 項規定裁定由受命法官獨任進行簡式審判程序
    ，合先敘明。
二、上開事實，業據被告於本院99年1 月18日準備及審理程序中
    自白無誤，證人乙○○亦就其不知何謂公司負責人、沒有同
    意過要當福重公司負責人等情證述明確，並有福重公司登記
    案卷中如附表所示之各該文書為憑，且有上開本院民事判決
    、乙○○身心障礙手冊、臺北市文山區公所函覆之乙○○身
    心障礙個案相關資料影本等書證在卷可稽，堪信被告上開任
    意性自白核與事實相符而可採信，則本案事證已臻明確，被
    告犯行足堪認定，自應依法論科。
三、按刑法第210 條之偽造私文書罪，係以無製作權之人假冒他
    人名義製作文書為要件，如以自己名義作成之文書，縱令內
    容不實，除合於業務登載不實之要件，得論以刑法第215 條
    之罪名外，尚難論以偽造私文書罪。查股東會或董事會之會
    議紀錄，乃公司之股東或董事開會時，由記錄人員依照決議
    內容作成之文書，若非記錄人員假冒他人名義製作該會議紀
    錄，固得成立偽造私文書罪；倘該負責記錄之人員係以自己
    之名義作成，縱令內容不實，亦無從成立偽造私文書罪。另
    公司為法人，倘無代表法人權限之人，以法人之代表人自居
    ，逕以法人名義製作文書，固得成立偽造私文書罪；但有代
    表法人權限之人，以法人名義製作文書時，縱令內容不實，
    亦無從成立偽造私文書罪（最高法院90年度臺上字第1730號
    判決意旨參照）。又按變更公司登記事項，係公司遵照政府
    法令，俾便政府管理公司而為，並非屬公司反覆實施之業務
    ，是縱係內容記載不實之公司變更登記申請書，尚無成立同
    罪之餘地，均合先敘明。
四、被告明知乙○○並未同意擔任福重公司登記負責人，竟仍為
    遂行其辦妥變更福重公司登記負責人之目的，於偽刻乙○○
    印章後，先後以偽造署押之方式（詳如附表所示），偽造乙
    ○○名義之董事與董事長願任同意書之私文書，又在董事會
    簽到簿、股東會決議錄、董事會決議錄（議事錄）及福重公
    司章程之各該業務文書上分別登載乙○○出席、改選乙○○
    為董事、推舉乙○○為董事長、乙○○係董事長等不實事項
    ，並持以公司名義申請變更登記而行使該等文書，終獲不知
    情之承辦公務員登載於職務上所掌之變更登記事項卡等公文
    書上，足生損害於乙○○及臺北市商業管理處對公司變更登
    記事項管理之正確性，參照上開說明，核被告所為，係犯刑
    法第216 條、第210 條、第215 條之行使偽造私文書罪、行
    使業務上登載不實文書罪及同法第214 條之使公務員登載不
    實罪。被告先後偽刻印章、偽造署押（印文）之行為，均係
    偽造私文書、業務上文書登載不實之部分行為，又該等偽造
    私文書、業務上文書登載不實之低度行為，均為嗣後行使之
    高度行為所吸收，亦不另論罪。被告主觀上本於同一申請將
    乙○○變更登記為福重公司負責人之目的，而犯上開各罪，
    雖行使各該偽造私文書、業務登載不實文書而申請變更登記
    及獲准辦理變更登記而使公務員登載不實之各情，前後時間
    有別，但乃係被告因應主管機關即臺北市政府商業管理處之
    補件要求所為，其主觀犯意上仍屬單一，縱使各舉動之時間
    橫跨95年7 月1 日刑法修正施行前、後，仍應整體視為單一
    之犯罪行為，是被告以一行為同時觸犯上開罪名，應依想像
    競合之例，從一重論以行使偽造私文書罪。檢察官於起訴書
    漏未論及行使業務上登載不實文書罪，然因此與其他起訴之
    各罪具有裁判上一罪之關係，本院自得併予審究；又檢察官
    認應依修正前刑法第55條後段論以牽連犯，以被告所為至95
    年7 月27日始獲准辦理變更登記之行為完成之日觀之，並無
    比較新舊法之問題，其論以牽連犯，容有誤會之處，均附此
    敘明。
五、爰審酌被告所為，礙及公司變更登記事項之正確性，亦明顯
    損及乙○○之權益，其利用乙○○身心障礙之背景而為前揭
    犯行，更值非難，然其犯後終能坦承犯行且深表悔悟，又已
    與乙○○和解而取得其諒解並賠償8 萬元予乙○○收執（見
    卷附和解書乙紙），態度尚可，暨其無前科之素行、生活狀
    況、智識程度、犯罪之動機、目的、手段等一切情狀，量處
    如主文所示之刑，並諭知易科罰金之折算標準。又查被告犯
    罪之時間，係在96年4 月24日以前，所犯上開之罪，合於中
    華民國九十六年罪犯減刑條例第2 條第1 項第3 款所規定之
    減刑條件，應依該條例之規定減其宣告刑之2 分之1 ，故減
    為有期徒刑3 月，並定其易科罰金之折算標準。再查被告未
    曾因故意犯罪受有期徒刑以上刑之宣告，此有臺灣高等法院
    被告前案紀錄表1 件在卷可按，其因一時失慮致罹刑典，經
    此偵審教訓應能知所警惕而無再犯之虞，本院斟酌告訴代理
    人當庭表示對被告刑度及是否給予緩刑均沒有意見，而公訴
    檢察官則當庭同意給予被告緩刑，再綜核被告個人與家庭環
    境各情，認其所受之刑之宣告以暫不執行為適當，爰併諭知
    緩刑2 年，以啟自新。
六、末福重公司登記案卷中如附表所示之各該偽造署押（印文）
    共26枚，均應依刑法第219 條之規定諭知沒收，至於被告前
    所偽刻之「乙○○」印章1 枚，雖未據扣案，但無證據證明
    業已滅失，自應併予諭知沒收如主文所示。
據上論斷，應依刑事訴訟法第273 條之1 第1 項、第299 條第1
項前段，刑法第216 條、第210 條、第215 條、第214 條、第55
條、第41條第1 項前段、第74條第1 項第1 款、第219 條，中華
民國九十六年罪犯減刑條例第2 條第1 項第3 款、第7 條、第9
條，刑法施行法第1 條之1 第1 項、第2 項前段，判決如主文。
本案經檢察官林怡君到庭執行職務。
中    華    民    國    99    年    1     月    28    日
                  刑事第五庭  法  官  吳勇毅
上正本證明與原本無異。
如不服本判決應於收受送達後10日內向本院提出上訴書狀，並應
敘述具體理由；其未敘述上訴理由者，應於上訴期間屆滿後20日
內向本院補提理由書（均須按他造當事人之人數附繕本）「切勿
逕送上級法院」。告訴人或被害人如對於本判決不服者，應具備
理由請求檢察官上訴，其上訴期間之計算係以檢察官收受判決正
本之日期為準。
                              書記官  游秀珠
中    華    民    國    99    年    1     月    28    日
附錄論罪科刑法條全文：
中華民國刑法第216條
（行使偽造變造或登載不實之文書罪）
行使第210 條至第215 條之文書者，依偽造、變造文書或登載不
實事項或使登載不實事項之規定處斷。
中華民國刑法第210條
（偽造變造私文書罪）
偽造、變造私文書，足以生損害於公眾或他人者，處5 年以下有
期徒刑。
中華民國刑法第215條
（業務上文書登載不實罪）
從事業務之人，明知為不實之事項，而登載於其業務上作成之文
書，足以生損害於公眾或他人者，處3 年以下有期徒刑、拘役或
5 百元以下罰金。
中華民國刑法第214條
（使公務員登載不實罪）
明知為不實之事項，而使公務員登載於職務上所掌之公文書，足
以生損害於公眾或他人者，處3 年以下有期徒刑、拘役或5 百元
以下罰金。
附表：
一、95年5 月19日申請者：
  (一)董事與董事長願任同意書之偽造私文書，各1 份，偽造之乙
    ○○署名共2 枚、偽造之乙○○印文1 枚。
  (二)董事會簽到簿之業務上登載不實文書，1 份，偽造之乙○○
    署名1 枚（股東會決議錄及董事會決議錄之業務上登載不實
    文書上並無偽造之署押）。
  (三)變更登記申請書，1 份，偽造之乙○○印文1 枚。
二、95年7 月20日補正申請者：
    福重公司說明書，1 份，偽造之乙○○印文10枚。
三、95年7 月25日補正申請者：
  (一)福重公司章程之業務上登載不實文書，1 份，偽造之乙○○
    印文3 枚。
  (二)股東會決議錄及董事會議事錄之業務上登載不實文書，各1
    份，偽造之乙○○印文共4 枚。
  (三)董事與董事長願任同意書之偽造私文書，各1 份，偽造之乙
    ○○署名共2 枚、偽造之乙○○印文共2 枚。

司法院資訊處製作；財團法人民間司法改革基金會備份。
